臺灣高等法院臺南分院刑事判決　　 96年度上更(一)字第399號
上　訴　人　臺灣臺南地方法院檢察署檢察官
被　　　告　丙○○
選任辯護人　陳慶鴻律師
被　　　告　甲○○
選任辯護人　蘇　 暉律師
上列上訴人因被告傷害致死案件，不服臺灣臺南地方法院92年度
訴字第1002號中華民國93年8月11日第一審判決（起訴案號：臺
灣臺南地方法院檢察署92年度偵續2字第1號），提起上訴，判決
後經最高法院第一次發回更審，本院判決如下：1
      主      文
原判決撤銷。
本件公訴不受理。
      理      由
一、公訴意旨略以：被告丙○○及鍾庚申分別租居於臺南縣善化
    鎮○○街四十八巷二號三合院之不同房舍，丙○○與其同居
    人吳阿花於民國八十九年二月十九日晚上九時三十分許，在
    其房間內喝酒，至翌日（即二十日）凌晨五時許，被害人鍾
    庚申因不滿丙○○於前一日晚上調侃伊一個男人不應讓其女
    人在外上班等語，乃至丙○○之住處踢破紗門，與丙○○發
    生口角，經警處理後方返回住處。同日上午八時許，被告甲
    ○○至丙○○前開住處，與丙○○、吳阿花喝酒，席間丙○
    ○向甲○○埋怨稍早被鍾庚申踢壞紗門及鍾庚申欠伊新臺幣
    （下同）三萬元之事，丙○○與甲○○乃於當日下午一時許
    ，分持小鋤頭（丙○○所有）及破維士比玻璃瓶之上半截，
    共同基於傷害鍾庚申身體之犯意聯絡，相偕至鍾庚申之住屋
    找鍾庚申理論，致進而與鍾庚申扭打，並以該小鋤頭及破玻
    璃瓶攻擊鍾庚申，鍾庚申因此受有頭皮左顳頂部挫傷兩處，
    三×二公分、二‧五××０‧八公分，附近瘀腫八×六公分
    ，左頂部頭皮下局部出血二×二公分，左外側胸部挫傷七×
    ０‧三公分、左前臂外側挫傷五處，約０‧二公分、左手腕
    小指側瘀血二×一‧五公分、左膝蓋下方挫傷三×二公分及
    一‧二×０‧八公分，中度至重度垂足現象等傷害。吳阿香
    （即鍾庚申之同居人、吳阿花之堂妹）聽聞打架聲後立即出
    面阻止，鍾庚申則搶取甲○○所持之破維士比玻璃瓶丟在地
    上，丙○○與甲○○接續其前之傷害犯意，由甲○○將鍾庚
    申扭打倒地後，應知鍾庚申係五十餘歲之人，若被雙手緊勒
    頸部，很有可能因呼吸及血液流通困難而產生此一方面之病
    變，進而造成死亡之結果，依當時雙方扭打衝突之客觀環境
    ，並無不能注意之情事，竟疏未注意，而由甲○○以手拉勒
    鍾庚申之衣領三、四分鐘，致引起鍾庚申心臟冠狀動脈中度
    至重度鈣化性動脈硬化病變、心臟陳舊性心肌梗塞及心臟二
    尖瓣中度至重度瓣膜病變，且因頸部被勒緊後，呼吸較困難
    ，氧氣不足，臉部發黑（鬱血）。甲○○見情況不妙猶徵得
    丙○○同意後方才鬆手，鍾庚申則於起身走入伊屋內時，因
    左顳部之挫傷及缺氧造成腦呈廣泛中度至重度充血與水腫，
    兩側大腦海馬溝迴及兩側小腦扁桃體均有輕度腦疝，肺呈深
    紫色，中度至重度之充血與水腫，於當日下午二時許，緊急
    送至麻豆鎮新樓醫院時，即惡化轉為心因性猝死。因認被告
    二人涉係犯刑法第277條第2項前段之傷害致人於死罪。
二、按犯罪事實應依證據認定之，無證據不得認定犯罪事實。不
    能證明被告犯罪者，應諭知無罪之判決，刑事訴訟法第一百
    五十四條第二項、第三百零一條第一項分別定有明文。又認
    定不利於被告之事實，須依積極證據，積極證據不足為不利
    於被告事實之認定時，即應為有利於被告之認定，更不必有
    何有利之證據，惟犯罪事實之認定，應憑真實之證據，倘證
    據是否真實尚欠明顯，自難以擬制推測之方法，為其判斷之
    基礎（最高法院三十年度上字第八一六號、五十三年臺上字
    第六五六號判例參照）。
三、本件公訴人認被告二人涉有傷害致死罪嫌，無非以證人吳阿
    香於警偵訊之證述、現場相片、勘驗筆錄、相驗屍體證明書
    、法務部法醫研究所鑑定書等為其主要論據。訊據被告丙○
    ○固坦承有於上揭時、地，與被害人鍾庚申發生口角，住處
    紗門遭鍾庚申踢破，且有吵架、打架等情，惟否認有前開傷
    害致死之犯行，被告甲○○亦坦承有於右揭時、地，去被告
    丙○○家中坐，看到丙○○與鍾庚申吵架等情，惟亦否認有
    前開傷害致死之犯行，被告丙○○辯稱：伊與甲○○並未出
    手打人，當時酒醉並不知道，沒有拿鋤頭、酒瓶刺他或打他
    云云；被告甲○○則辯稱：伊看到丙○○與被害人吵架、打
    架，伊是過去勸架，伊沒有勒住他（指被害人）衣領，只是
    扶他返回至他屋門口而已，伊沒有勒住脖子，伊叫丙○○放
    手的，伊根本沒有打他云云。
四、按證人、鑑定人依法應具結而未具結者，其證言或鑑定意見
    ，不得作為證據，刑事訴訟法第一百五十八條之三規定甚明
    。本件證人吳阿花及吳阿香堂姐妹於歷次偵訊中，除證人吳
    阿花於九十年一月五日接受偵訊時有依法具結外，渠二人於
    其他歷次偵訊中均未依法定程序具結，揆諸前揭法條，證人
    吳阿花及吳阿香於偵訊中未經具結之供述部分，自不得作為
    證據，本院亦無庸加以審酌，合先敘明。
五、被告二人確有傷害行為。經查：
  (一)目擊證人吳阿香於九十二年十一月二十六日原審審理時證述
    ：當天伊有看到，被告二人和被害人鍾庚申三人扭打一團，
    甲○○用單手抓緊鍾庚申高領套頭衣服的衣領，另一隻手拿
    著鋤頭，丙○○係拿破的維士比瓶子，伊從丙○○手上搶下
    瓶子，現場其他人則將甲○○的鋤頭搶下，甲○○當時並無
    勸架，甲○○勒住死者脖子三、四分鐘，回頭問丙○○是否
    要放手，丙○○回答說「好，放手」，甲○○就將手放掉，
    鍾庚申回頭走進屋內，臉都發黑，走幾步路就倒下來等語（
    見原審卷七一至七五頁），由證人吳阿香證述案發時之情形
    ，可知被告二人係出於共同傷害之意思，與被害人鍾庚申發
    生肢體衝突，現場復查獲破維士比瓶及鋤頭一把，並有現場
    照片可參（詳相驗卷十四至十六頁），足見證人吳阿香證述
    被告二人分持破維士比瓶子及鋤頭與被害人扭打乙事，確屬
    有據而可採信。
  (二)再參諸被告丙○○於警詢時供陳：我不知道現場查獲的鋤頭
    木柄上為何會有血跡，也不知道我雙手血跡及衣服上的血跡
    是如何沾得的等語（詳相驗卷十二頁正、背面）。由被告丙
    ○○前開所述，可知案發當時其因共同毆打被害人，致在雙
    手及衣服、鋤頭木柄上均沾有血跡，益證案發當時被告二人
    與被害人鍾庚申確有發生圍毆扭打致流血嚴重之事。被告二
    人就其聯合圍毆被害人之行為，皆有犯意聯絡及行為分擔。
    被告甲○○雖稱伊係勸架，過去抱住被害人，不讓他們繼續
    打架云云，核與在場目擊之證人吳阿香於警偵訊時之證言不
    符，不足採信。
  (三)又被害人鍾庚申經法醫師鑑定結果，其頭皮於「顳頂部」有
    挫傷兩處三×二公分及二‧五×０‧八公分，附近瘀腫八×
    六公分之傷害，有法務部法醫研究所法醫所醫鑑字第０二
    三八號鑑定書及相片附卷可憑（詳相驗卷第53頁、第77頁）
    ，而被害人鍾庚申經被告甲○○鬆開衣領後，僅走幾步路旋
    即「仰躺倒地」乙節，亦據證人吳阿香於原審證述在卷（詳
    原審卷第74頁）。是被害人鍾庚申既係以仰躺的姿勢倒地，
    則其倒地時縱有撞擊地面，亦應係後腦部位受有傷害為是，
    然被害人鍾庚申除前開顳頂部之兩處挫傷外，其餘眼耳、口
    鼻及頸部均無損傷，有前揭鑑定書可參，顯見被害人鍾庚申
    並未因仰躺倒地而受有傷害。依此而言，被害人鍾庚申顳頂
    部之兩處挫傷，自非因撞擊地面所致，至為明確。至證人吳
    阿香於原審證稱：屋內門後面有一個圓板凳，但鍾庚申倒地
    時有無撞到椅子，我沒有親眼目睹，我過去時他已經倒下去
    ，旁邊有一個椅子。之前檢察官問我時，我也是這樣說，我
    當時陳述的意思，與相驗卷二十一頁背面筆錄記載不一樣等
    語（詳原審卷第75、76頁）。依證人吳阿香於原審之證述，
    則被害人鍾庚申於倒地前，頭部是否曾撞擊圓板凳而受傷乙
    事，雖有矛盾不無疑問，然即使被害人鍾庚申頭部曾仰躺倒
    地撞擊圓板凳，其受傷部位亦可能只有一處，且為後腦亦非
    上開顳頂部位之頭部傷害，允無疑義。
  (四)案發當時，被告二人既分別持破維士比瓶及鋤頭與被害人鍾
    庚申發生扭打成傷，已如上述，被害人經解剖發現：受鈍力
    性顱腦損傷輕度（即顳頂部因此受有挫傷二處三×二公分，
    及二．五×０．八公分），附近瘀腫八×六公分，左頂部頭
    皮下局部出血二×二公分之傷害，大腦呈廣泛中度至重度充
    血與水腫（腦重一四六０公克），兩側大腦海馬溝迴及兩側
    小腦扁桃體均有輕度腦疝，腦底血管（威利氏環）有中度非
    鈣化性動脈硬化病變。且受其他左外側胸部線狀挫傷七×０
    ．三公分、左前臂外側挫傷五處（各約０．二公分）、左手
    腕小指側瘀血斑二×一．五公分及左膝蓋下方挫傷三×二公
    分及一．二公分×０．八公分，中度至重度垂足現象。肺臟
    充血與水腫，中度至重度。心臟二尖瓣瓣膜病變，中度至重
    度，心臟增生肥大，重度，冠狀動脈鈣化性動脈硬化病變，
    中度至重度，陳舊性心肌梗塞（心肌廣泛增厚且有多處散在
    或群聚之白色纖維化病灶等情，有法務部法醫研究所前揭第
    二三八號鑑定書可參，其中除心臟、肺臟之病變外，餘均為
    外力造成之鈍挫傷，已足認定被告二人有共同傷害被害人之
    犯行。（至於告訴人提出告訴時，已逾告訴期間乙事，容後
    詳述）。是被告丙○○辯稱：伊與甲○○並未毆打鍾庚申，
    被告甲○○辯稱其只是上前勸架，並未拿鋤頭，亦未毆打鍾
    庚申云云，均係卸責之詞，無足憑採。
六、又被害人鍾庚申雖經立即送醫，仍於到院前不治死亡等情，
    亦有臺灣臺南地方法院檢察署89年2月24日出具之相驗屍體
    證明書附卷足憑（詳相驗卷第38頁）。則被告二人之傷害行
    為與被害人之死亡結果，是否具有因果關係，以及被告二人
    對於被害人死亡結果之發生，是否有預見可能性而不預見，
    則有研求之必要。經查：
　(一)
　(1)又被害人鍾庚申經解剖鑑定結果：受鈍力性顱腦損傷輕度（
  　即顳頂部因此受有挫傷二處三×二公分，及二．五×０．八
    公分），附近瘀腫八×六公分，左頂部頭皮下局部出血二×
    二公分之傷害，大腦呈廣泛中度至重度充血與水腫（腦重一
    四六０公克），兩側大腦海馬溝迴及兩側小腦扁桃體均有輕
    度腦疝，腦底血管（威利氏環）有中度非鈣化性動脈硬化病
    變。且受其他左外側胸部線狀挫傷七×０．三公分、左前臂
    外側挫傷五處（各約０．二公分）、左手腕小指側瘀血斑二
    ×一．五公分及左膝蓋下方挫傷三×二公分及一．二公分×
    ０．八公分，中度至重度垂足現象。肺臟充血與水腫，中度
    至重度。心臟二尖瓣瓣膜病變，中度至重度，心臟增生肥大
    ，重度，冠狀動脈鈣化性動脈硬化病變，中度至重度，陳舊
    性心肌梗塞（心肌廣泛增厚且有多處散在或群聚之白色纖維
    化病灶等情，已如前揭第二三八號鑑定書內容所載。
  (2)原審就此曾函詢上開法醫研究所，經函覆結果：
  被告二人相偕至被害人住處理論後並互毆扭打，扭打過程中
    ，被害人曾被拉緊衣領致臉部發黑現象。
  經解剖發現死者即被害人有上揭(1)所述現象，二尖瓣膜約有
    百分之六十之區域有局部纖維化現象，相對應之腱索亦有變
    粗及變短。心肌廣泛增厚有多處散在或群聚之白色纖維化病
    灶。死者死亡原因為心因性猝死、肢體衝突。
  又心因性猝死為原發性心臟疾病造成心因性休克，並於短時
    間死亡。死者因互毆、扭打致全身多處挫傷，故確有因肢體
    衝突而引起潛在的心臟血管疾病。由死者其他對死亡有影響
    之身體狀況包括心臟冠狀動脈中度至重度鈣化性病變、心臟
    陳舊性心肌梗塞及心臟二尖瓣中度至重度瓣膜病變均為潛在
    心臟血管疾病，故原鑑定人認為死者死因係由於肢體衝突，
    引起情緒激動引起心因性猝死。肢體衝突與死者之直接死因
    即心因性猝死有直接因果關係。
  死者兩側大腦海馬溝迴及兩側小腦扁桃體均有輕腦疝，頭皮
    於左頂部有兩處挫傷，似支持頭部遭鈍挫致腦震盪後之組織
    反應，惟尚未達致命之死因鏈中死因認定程度。
  又肺部呈充血及水腫可為各種休克狀況下，非特異性反應之
    結果，惟在頭部外傷之中樞神經休克、呼吸性休克如窒息可
    加重器官各組織充血及肺水腫之程度、休克及急救致瀕臨死
    亡時間延長時則可加重肺組織充血及肺水腫之程度等情，有
    法務部法醫研究所93年6月25日法醫理字第０九三０００一
    ０一四號函在卷可參（見原審卷第95頁至第97頁）。
  (3)綜合以上鑑定結果：
  依上開法務部法醫研究所前開第二三八號鑑定書關於被害人
    經解剖鑑定結果：認其有上開「鈍力性輕度顱腦損傷，即左
    顳頂部頭皮挫傷二處、附近瘀腫、左頂部頭皮下局部出血」
    、「腦部呈廣泛中度至重度充血及水腫、兩側大腦海馬溝迴
    及兩側小腦扁桃體輕度腦疝」等傷害之情形，經原審就此加
    以函詢法務部法醫研究所，結果為：死者兩側大腦海馬溝迴
    及兩側小腦扁桃體均有輕腦疝，頭皮於左頂部有兩處挫傷，
    似支援頭部遭鈍挫致腦震盪後之組織反應，【惟尚未達致命
    之死因鏈中死因認定程度】等情，已如前述。準此，被害人
    鍾庚申雖因被告二人之傷害行為，致顳頂部受有挫傷之傷害
    ，而呈鈍力性輕度顱腦損傷，然被害人頭部所受之傷害並未
    達到致命程度，易言之，被害人頭部所受之傷害與其死亡結
    果間，並無相當因果關係。
  依上開法務部法醫研究所前開第二三八號鑑定書認被害人鍾
    庚申死亡方式為「他殺」，死亡原因為「心因性猝死」及「
    肢體衝突」，經法務部法醫研究所就此部分再予說明：心因
    性猝死，為原發性心臟疾病造成心因性休克，並於短時間死
    亡。死者因互毆、扭打致全身多處挫傷，故確有因肢體衝突
    而引起潛在的心臟血管疾病。由死者其他對死亡有影響之身
    體狀況，包括心臟冠狀動脈中度至重度鈣化性動脈化病變、
    心臟陳舊性心肌梗塞及心臟二尖瓣中度至重度瓣膜病變，均
    為潛在心臟血管疾病。故原鑑定人認為死者導因於肢體衝突
    ，引起情緒激動而引起心因性猝死等語。
  即依鑑定人前開鑑定結果及函覆說明，可分為三個層次，第
    一：被害人之直接死亡原因，為心因性猝死；第二：被害人
    因情緒激動，才引發心臟舊疾而猝死；第三：被害人情緒繳
    動的原因，係因其與被告二人發生扭打所致。
  (二)
  (1)按傷害致人於死罪，以傷害行為與死亡結果之間有因果關係
    ，為其成立要件。受傷後因疾病死亡，是否有因果關係，應
    視其疾病是否因傷害所引起而定，如係因傷致病，因病致死
    ，則傷害行為與死亡之結果即有因果關係；倘被害人所受傷
    害，原不足引起死亡之結果，嗣因另有與傷害無關之其他疾
    病，或其他偶然獨立原因之介入，始發生死亡之結果時，即
    不能謂有因果關係（最高法院二十一年上字第二○○九號、
    二十四年上字第四七一號、二十九年非字第五二號判例參照
    ）。
    再按刑法第二百七十七條第二項傷害致人於死罪，係因犯傷
    害罪致發生一定結果所為加重其刑之規定，而加重結果犯既
    以行為人以「能預見」其結果之發生為要件，而所謂「能預
    見」乃指客觀情形而言，與主觀上有無預見之情形不同（最
    高法院47年台上字第920號判例參照）。
    又查：刑法上之加重結果犯，係以行為人對於加重結果之發
    生，客觀上有預見之可能，能預見而不預見者為要件。刑法
    第二百七十七條第二項前段之傷害致人於死罪，係對於犯普
    通傷害罪致發生死亡結果所規定之加重結果犯，依同法第十
    七條規定，以行為人能預見其死亡結果之發生而不預見為要
    件，此所謂能預見，係指客觀情形而言，與加害人本身主觀
    上有無預見之情形不同。
  (2)經查：
  按「被害人鍾庚申死亡原因為心因性猝死、肢體衝突…被害
    人因被告二人之傷害行為，致顳頂部受有挫傷之傷害，而呈
    鈍力性輕度顱腦損傷，然被害人頭部所受之傷害並未達到致
    命程度。…」等情，已如前揭鑑定意見所述，亦即被告二人
    之前揭傷害行為尚無法造成死亡結果，衡情本件係因被害人
    罹患之心臟病嚴重程度，進而引發心臟疾病發作而死亡，從
    而被告二人之傷害行為與死亡之間，有無相當因果關係，尚
    非無疑。
  被害人鍾庚申於八十四年一月二、三日，及同年四月二十二
    日至五月一日在臺南市立醫院（現改制為行政院衛生署臺南
    醫院）住院，當時診斷為心臟衰竭，但八十四年六月以後即
    未在該院就診，有臺南市立醫院九十二年十一月四日南市醫
    字第九二０七三二號函可參（詳原審卷五八頁），足認被害
    人於案發前，確有罹患心臟疾病並因而接受治療。又被害人
    所罹患的心臟疾病，係心臟冠狀動脈中度至重度鈣化性動脈
    硬化病變、心臟陳舊性心肌梗塞、心臟陳舊性心肌梗塞、及
    心臟二尖瓣中度至重度瓣膜病變，有法務部法醫研究所前揭
    鑑定書可參，即被害人所罹患的心臟疾病，係內部臟器鈣化
    、硬化及纖維化病變所致，無法如同肢體殘障或其他身心障
    礙，可由身心障礙者之外部表徵得知蛛絲馬跡。亦即，以被
    害人所罹患之心臟疾病而言，一般人單由外表觀之，均無法
    藉此而認知被害人有罹患心臟疾病。從而，就本件因肢體衝
    突進而引發被害人心臟疾病發作而死亡之結果，在客觀上非
    為一般人所能預見，要屬當然。
  又查被害人鍾庚申與同居人吳阿香自搬到三合院至案發為止
    ，不過僅一個多月，鍾庚申搬至三合院後，被告丙○○及甲
    ○○才認識鍾庚申，丙○○及甲○○不知道鍾庚申有心臟病
    ，鍾庚申搬去後，也沒有因心臟病就醫過等情，業據證人吳
    阿花於偵訊中證述綦詳（詳一三０九七號偵卷七頁背面、八
    頁）；核與證人吳阿香於本院證述：我搬到三合院後才認識
    丙○○，甲○○可能是來探望丙○○時，我才看到過，我那
    裡住了約二個多月後就發生事情等語相符（詳本院卷七九頁
    ）。由證人吳阿香及吳阿花前開所述，可知被害人鍾庚申搬
    到三合院之前，被告二人與被害人素不相識，而被害人鍾庚
    申搬到三合院至案發時為止，不過僅僅二個月，期間亦未曾
    因心臟疾病就醫，衡諸常情，一般人對相識不久之人，如無
    特殊情事，多不會主動告知本身有何舊疾。基此，以被告丙
    ○○、甲○○與被害人相識甚短，又非熟識等情觀之，並無
    積極證據足以證明被告二人有認知被害人罹患心臟疾病之情
    事。從而，以一般人之角度及被告二人本身可認知的事實觀
    之，均無從知悉被害人患有心臟疾病之事，自難期被告二人
    對渠等傷害行為會引發被害人之心臟舊疾，進而導致被害人
    死亡結果之事，主觀上有何預見可能性。
  至於證人吳阿香於本院雖證述：伊曾將鍾庚申患有心臟病之
    事告知堂姐吳阿花等語。然證人吳阿香、吳阿花分別於本院
    及偵訊中證稱：鍾庚申有心臟病之事，並沒有告訴被告二人
    （詳原審卷七七頁，一三０九七號偵卷八頁）。是以，證人
    吳阿花雖知悉被害人患有心臟疾病之事，然尚難以吳阿花與
    被告丙○○係同居關係，即遽以推認被告丙○○知悉此事，
    更遑論僅係前來訪友之甲○○知情，附此敘明。
  (3)綜上，就被告二人實施本件傷害行為時，對於引起本件被害
    人死亡之加重結果，在客觀上非為一般人所能預見，且被告
    二人主觀上亦未預見之情，堪以認定。準此，本件被告二人
    客觀上既無法預見被害人之死亡結果，於主觀上亦無致被害
    人於死之犯意，揆諸前揭說明，即與本案傷害致死之加重結
    果犯要件不符，尚難論以傷害致死之刑責。
  (三)
  (1)至於法務部法醫研究所前揭鑑定書雖記載被害人死亡方式為
    「他殺」，然此不過係判斷被害人之死亡方式係「他為」，
    而非「自為」。換言之，僅係認為被害人之死亡乃由「外力
    （肢體衝突）」引發心臟病致死，與造成肢體衝突之行為人
    是否應負責刑事責任無關，尚不得遽以引為認定被告犯罪事
    實之證據。
  (2)又法務部法醫研究所於函覆原審之說明中雖記載：「肢體衝
    突與死者之直接死因（即心因性猝死）有直接因果關係」等
    語，然所謂直接因果關係，係指直接造成被害人致死之原因
    ，在本案直接造成被害人致死的原因，係心因性猝死，此亦
    為前開函覆認定屬實，至於肢體衝突，不過是引發心因性猝
    死的先行原因，而非直接致死原因，故本案方有進一步探討
    肢體衝突與被害人的死亡結果，有無相當因果關係之必要。
    而本案認定被告二人之傷害行為與被害人死亡結果間，並無
    相當因果關係，已如前述，是法務部法醫所前揭函覆內容，
    不過係鑑定人就法醫學上死亡原因認定之說明，與法律上因
    果關係之判斷不能等同視之，併此指明。
  (3)至關於被害人雖另受有其他左外側胸部線狀挫傷七×０．三
    公分、左前臂外側挫傷五處（各約０．二公分）、左手腕小
    指側瘀血斑二×一．五公分及左膝蓋下方挫傷三×二公分及
    一．二公分×０．八公分，中度至重度垂足現象。肺臟充血
    與水腫等傷勢（如前揭鑑定書及函），惟傷勢或為挫傷瘀血
    傷勢，或屬各種休克狀態下肢非特異性反應之結果，衡情亦
    不足以造成被害人死亡結果，附此敘明。
七、又被告於迭次訊問中業已供稱並無殺人之犯意等語，設若被
    告有意殺人，則見被害人倒地後，衡情豈無進一步之殺害行
    為，反而均趨前幫忙救護？此外，被告與被害人係因言語調
    侃問題而致生此一事故，衡情亦無致被害人於死之動機，足
    見被告僅有傷害被害人之犯意而無殺人之故意至明，是核被
    告二人所為，應係犯刑法第277條第1項之傷害罪。
八、被告二人共同傷害部分，因已逾告訴期間，自難科以傷害罪
    責：
    告訴人於原審指稱：被告二人縱使不成立傷害致死罪，惟渠
    等傷害犯行明確，亦應論以傷害罪；又八十九年二月二十一
    日檢察官於相驗時雖曾訊問告訴人，但當時被害人受有何種
    具體之傷害，係何原因造成死亡，均屬不明，而檢察官於同
    年月二十四開立之相驗屍體證明書，關於「引起死亡之疾病
    或傷害」一欄，亦記載「解剖鑑定中」，可見當時是否有犯
    罪行為，尚屬不明，直至解剖報告完成後，經檢察官提示有
    明確之受傷情形及死亡原因，告訴人始知悉有犯罪情事而立
    即提起告訴，故本件傷害告訴並未逾期等語。
    惟查：
  (一)按刑事訴訟法第二百十六條第一項所稱知悉，係指確知「犯
    人」之「犯罪行為」而言（最高法院五十四年度台上字第三
    一九四號判決參照）。依前揭判決意旨，告訴人只要知悉有
    「犯罪嫌疑人」及「犯罪行為」二件事，告訴期間即開始起
    算，至於行為人是否為告訴人所指涉之人，犯罪行為是否係
    告訴人告訴之罪名，均不影響告訴之效力。
  (二)本件案發時係八十九年二月二十日，惟同年月二十一日，目
    擊者吳阿香在偵訊時已明確供述：「丙○○及甲○○，一人
    持酒瓶一人拿鋤頭，在打鍾庚申」等語，告訴人乙○○亦在
    場聽聞，有前開偵訊筆錄可參（詳相驗卷二一頁）。至於吳
    阿香前開供述雖未經具結，然僅係影響其供述在法律上得否
    採為證據而已，對於其以目擊者之身份供述案發時見聞之事
    實，則無影響。是以，告訴人於八十九年二月二十一日偵訊
    當天，由【目擊者吳阿香在案發當場見聞之供述】，已明確
    知悉「被害人遭毆打之事實」及「犯罪嫌疑人為丙○○及甲
    ○○」二件事，告訴期間即應開始起算。告訴人僅須在告訴
    期間內，表明申告犯罪之意思為已足，至於告訴人指涉之嫌
    疑人是否正確、申告之罪名為何，均不影響其合法告訴之效
    力。故告訴人主張直至解剖報告完成後，經檢察官提示有明
    確之受傷情形及死亡原因，其始知悉有犯罪情事云云，即無
    可採。
  (三)按刑法第277條第1項傷害罪須告訴乃論，又告訴或請求乃論
    之罪，未經告訴者，應諭知不受理之判決，刑事訴訟法第
    238條第1項、第303條第3款分別定有明文。基此，告訴人遲
  　至八十九年九月一日方提出傷害告訴，顯已逾六個月之告訴
    期間，其傷害告訴部分自屬不合法，而應諭知不受理判決。
九、原審以無積極證據足證被告有公訴所指傷害致死犯行，而為
    被告無罪之諭知，固非無見。惟查，原審以被告二人共同傷
    害之部分，與公訴人起訴之傷害致死罪，有結果加重之實質
    上一罪關係，從而就傷害致死罪部分為無罪之諭知，而就傷
    害部分不另為不受理判決之諭知，而未為不受理之諭知，顯
    有未合，檢察官上訴意旨，指摘原判決無罪為不當，雖為無
    理由，然原判決既有前揭之違誤，自應由本院將原判決撤銷
    改判，另為不受理判決諭知。
十、據上論斷，應依刑事訴訟法第369條第1項前段、第364條、
    第303條第3款，判決如主文。
本案經檢察官羅清溪到庭執行職務。
中　　華　　民　　國　　96　　年　　11　　月　　27　　日
                  刑事第四庭    審判長法　官 吳志誠
                                      法　官 陳珍如
                                      法　官 羅心芳
以上正本證明與原本無異。
如不服本判決，應於收受本判決後十日內向本院提出上訴書狀。
其未敘述上訴理由者並得於提起上訴後十日內向本院補提理由書
狀（均須按他造當事人之人數附繕本）「切勿逕送上級法院」。
　　　　　　　　　　　　　　　　　　　書記官 蔡振豐
中　　華　　民　　國　　96　　年　　11　　月　　27　　日
